臺灣高等法院臺南分院民事判決
109年度上字第74號
上  訴  人  
即原審原告  施茂福  

訴訟代理人  嚴庚辰律師
複代理人    柯漢威律師
上  訴  人  
即原審被告  施茂鎮  
            施茂林  
上  二  人
訴訟代理人  葉榮棠律師
上  訴  人  
即原審被告  施茂誦  
訴訟代理人  曾錦源律師
上列當事人間請求分割共有物事件，上訴人對於中華民國109年1
月31日臺灣嘉義地方法院第一審判決（108年度訴字第202號）提
起上訴，本院於111年7月12日言詞辯論終結，判決如下：
    主  文
原判決廢棄。
兩造共有坐落嘉義縣○○鎮○○○段000地號土地，面積2232.01平方
公尺，分割如附圖一即嘉義縣大林地政事務所民國111年6月9日
複丈成果圖所示：編號A、面積491.04平方公尺土地，分歸施茂
福取得；編號B、面積491.04平方公尺土地，分歸施茂誦取得；
編號C、面積535.68平方公尺土地，分歸施茂鎮取得；編號D、面
積714.25平方公尺土地，分歸施茂林取得。
兩造應補償及應受補償金額，如附表二所示。
第一、二審訴訟費用，由兩造按附表一訴訟費用負擔欄所示比例
負擔。
    事實及理由
一、按訴訟標的對於共同訴訟之各人必須合一確定者，如共同訴
    訟人中一人之行為有利益於共同訴訟人者，其效力及於全體
    ，此參民事訴訟法第56條第1項第1款即明。查分割共有物之
    訴訟為固有必要共同訴訟，其訴訟標的對於共同訴訟之各人
    必須合一確定，而提起上訴從形式上觀之，係有利於其他同
    造共同訴訟人之行為，是上訴人中之數人提起上訴，依前揭
    規定，其效力及於同造之其他當事人。本件原審判決後，上
    訴人施茂福、施茂鎮各自提起上訴。就施茂鎮上訴部分，其
    效力及於同造之共有人即施茂林、施茂誦，爰均併列為上訴
    人，合先敘明。
二、上訴人施茂福主張：坐落重測前嘉義縣○○鎮○○段00000地號
    ，面積2,232平方公尺之特定農業區甲種建築用土地（於110
    年間重測為現行同縣鎮○○○段000地號，重測後面積2,232.01
    平方公尺，下稱系爭土地），為兩造共有，應有部分如附表
    一所示。並無不能分割之情形，惟兩造無法協議分割，爰依
    民法第823條第1項前段，請求裁判分割。原判決所採鎮乙案
    分割方法，不僅分配位置不利伊分得部分後續開發，又使伊
    負擔不必要之私設巷道面積，尚有未洽。應採伊提出之分割
    方案，即如嘉義縣大林地政事務所（下稱大林地政）111年6
    月9日複丈成果圖所示之分割方案（下稱福案）。 上訴聲明
    ：（一）原判決廢棄。（二）兩造共有系爭土地，分割如福
    案所示：編號A分歸施茂福取得；編號B分歸施茂誦取得；編
    號C分歸施茂鎮取得；編號D分歸施茂林取得。
三、上訴人施茂鎮、施茂林則以：施茂福主張之福案，未留設父
    母保存原計劃之道路，且編號C部分狹長扁窄難利用。應採
    如附圖二大林地政111年5月4日複丈成果圖所示分割方案（
    下稱鎮丙案）或維持原判決分割方法，即附圖三大林地政11
    1年5月4日複丈成果圖所示（下稱重測後鎮乙案）。上訴聲
    明：（一）原判決廢棄。（二）兩造共有系爭土地分割如鎮
    丙案或重測後鎮乙案之分割方法。 
四、上訴人施茂誦則以：同意福案之分割方案，可兼顧兩造對系
    爭土地經濟利益，得以使用鄰路，又可保存祖厝。
五、兩造不爭執之事項　　
(一)坐落現行嘉義縣○○鎮○○○段000地號，面積2232.01平方公尺
    （重測前同縣鎮○○段00000地號，面積2232平方公尺）之特
    定農業區甲種建築用土地，為兩造按附表所示應有部分共有
    。
(二)兩造就系爭土地未訂有不分割之協議，亦無因物之使用目的
    不能分割之情形。
(三)系爭土地面臨嘉102縣道，由102縣道轉入土地東南側有1條
    私設道路，道路跨越系爭土地及相鄰之重測前○○段000-00地
    號土地，面積大約各佔一半。系爭土地地上目前有三合院祖
    厝（包括正身及左右兩側廂房），為兩造所共有，三合院正
    廳前廣場目前架設有不銹鋼伸縮門呈現關閉狀態，伸縮門外
    側有施茂鎮之配偶即訴外人陳玲玲擺放廢棄沙發、香爐及大
    型儲水桶，及一台大型耕耘機。
六、本院之判斷：　
　　施茂福主張系爭土地為兩造所共有，請求分割，並主張依其
    聲明所示之方案為分割，惟為施茂鎮、施茂林所不同意，並
    以上情置辯。是系爭土地應採何分割方案，始符合兩造之利
    益與公平原則？厥為本件應審究之爭點，茲分述如下：
(一)按各共有人，除法令另有規定外，得隨時請求分割共有物。
    但因物之使用目的不能分割或契約訂有不分割之期限者，不
    在此限。共有物之分割，依共有人協議之方法行之。分割之
    方法不能協議決定，或於協議決定後因消滅時效完成經共有
    人拒絕履行者，法院得因任何共有人之請求，命以原物分配
    於各共有人，以原物為分配時，如共有人中有未受分配，或
    不能按其應有部分受分配者，得以金錢補償之，此參民法第
    823條第1項、第824條第1至3項規定自明。查系爭土地並無
    因法令規定或物之使用目的不能分割或契約約定有不分割之
    期限等情形，且兩造迄未能就系爭土地達成分割協議，依上
    說明，施茂福請求分割系爭土地，應無不合。
(二)次按法院定共有物之分割方法，須斟酌各共有人間之利害關
    係，使用情形，共有物之性質、價值及經濟效用、當事人意
    願及全體共有人之利益等情為適當之分割，俾符合公平經濟
    原則。本件採如附圖一所示之分割方法為分割，較為妥適公
    允，理由如下：
１、查系爭土地面臨102縣道，由102縣道轉入土地東南側有1條私
    設道路，道路跨越系爭土地及相鄰之000-00地號土地，面積
    大約各佔一半。系爭土地上目前有三合院祖厝（包括正身及
    左右兩側廂房），為兩造所共有等情，有原審勘驗筆錄、圖
    資服務雲、現場照片及嘉義縣大林地政事務所複丈成果圖等
    件可參（原審卷第97至101頁、第109至115頁、第135頁）。
２、施茂福主張採如附圖一福案所示之分割方案（本院卷三第23
    頁），施茂誦亦同意該方案。查此方案各共有人分得之土地
    方整，均有足夠之臨路面寬，出入方便，而施茂福分得之編
    號Ａ部分，無兩造共有之祖厝，便於建築。而施茂誦、施茂
    鎮、施茂林分別分得編號Ｂ、Ｃ、Ｄ部分，各依應有部分比例
    分得土地，面積無增減，雖有祖厝坐落其上，惟其等並不爭
    執。而雖然編號Ｃ、Ｄ部分土地之縱深較長，惟衡之Ｃ、Ｄ之臨
    路面寬與縱深長度觀之，仍不影響土地之利用，應屬適合。
    施茂鎮、施茂林雖抗辯應採附圖二之鎮丙案（本院卷二第35
    5頁）或附圖三之重測後鎮乙案（本院卷二第359頁）云云。
    惟如採鎮丙案，由於施茂林應有部分較多，其分得編號A部
    分，固然便於利用，惟其中編號C、D土地部分之臨路面寬較
    小，土地因而顯得狹長，並非適宜。而重測後鎮乙案需留設
    編號E之道路，且其面積高達352.09平方公尺，雖道路有利
    於祖厝之進出，惟土地之分割應考量土地整體之利用，如此
    分割之結果，不僅造成施茂鎮、施茂林分得之土地細分成二
    塊，且由於道路之留設，使各共有人分割後實際得利用之土
    地範圍縮小，又其中編號A土地，並不會利用到該留設之道
    路，編號B部分因東側已有102縣道公路，利用該留設道路之
    情形亦少，此方案並非為適合之方案。施茂鎮、施茂林雖抗
    辯留設該道路，得以與臨地一起運用云云，惟是否與臨地一
    起運用，仍屬未來不可知之事項，尚難作為系爭土地分割之
    理由，此部分抗辯尚屬無據。  
３、又系爭土地按如附圖一所示福案為分割，雖按其原應有部分
    受分配，面積無增減，惟共有人分得土地地形個別條件仍有
    差異，其經濟效益及價值尚有區別，依上開說明，自有以金
    錢互為補償之必要。本件經送請鑑價機構就系爭土地進行產
    權、一般因素、區域因素、個別因素、不動產市場現況分析
    及系爭土地依最有效使用情況下，採用比較法及土地開發法
    評估比準地價值後，依據地價因素差異調整，計算出如附表
    二所示之補償及受補償情形，有不動產估價報告書可參（本
    院外放卷），經核該鑑定之參酌數據尚屬明確，鑑定並無何
    違反技術法規或與經驗法則相違背之情事，兩造亦均無爭執
    （本院卷三第51頁），應屬可採，故本件共有人應受補償及
    補償金額如附表二所示。   　　
七、綜上所述，本件施茂福就系爭土地請求裁判分割，尚非無據
    ，惟原審判決所採分割方案尚非適宜，即屬難以維持，上訴
    意旨聲明廢棄改判，非無理由，爰將原判決廢棄，另審酌土
    地現況、兩造利益、當事人之意願及各取得部分之經濟效益
    ，基於公平原則，採如附圖一福案所示之分割方案，並依價
    額增減為補償，爰改判如主文第2、3項所示。
八、本件係因共有物分割涉訟，由敗訴當事人負擔訴訟費用顯失
    公平，本院自得酌量情形，命勝訴之人負擔一部分訴訟費用
    ，爰就訴訟費用之負擔判決如主文第4項所示。
九、本件事證已臻明確，兩造其餘攻擊防禦方法及證據資料，核
    與本件判決結果不生影響，爰不一一論述，併予敘明。
八、據上論結，本件上訴為有理由，依民事訴訟法第450條、第7
    8條、第80條之1，判決如主文。
中　　華　　民　　國　　111 　年　　8 　　月　　2 　　日
                  民事第二庭  審判長法  官  吳上康

                                    法  官  林育幟

                                    法  官  黃義成
上為正本係照原本作成。
如不服本判決，應於收受送達後20日內向本院提出上訴書狀，其
未表明上訴理由者，應於提出上訴後20日內向本院補提出理由書
狀（均須按他造當事人之人數附繕本），上訴時應提出委任律師
或具有律師資格之人之委任狀；委任有律師資格者，另應附具律
師資格證書及釋明委任人與受任人有民事訴訟法第466條之1第1
項但書或第2項（詳附註）所定關係之釋明文書影本。如委任律
師提起上訴者，應一併繳納上訴審裁判費。　　　　　　　　　
中　　華　　民　　國　　111 　年　　8 　　月　　2 　　日

                                  書記官　 翁倩玉
　　　　　　　　　　　　　　　　　　　
【附註 】
民事訴訟法第466條之1：
⑴對於第二審判決上訴，上訴人應委任律師為訴訟代理人。但上
　訴人或其法定代理人具有律師資格者，不在此限。
⑵上訴人之配偶、三親等內之血親、二親等內之姻親，或上訴人
　為法人、中央或地方機關時，其所屬專任人員具有律師資格並
　經法院認為適當者，亦得為第三審訴訟代理人。
民事訴訟法第466條之2第1項：
  上訴人無資力委任訴訟代理人者，得依訴訟救助之規定，聲請
  第三審法院為之選任律師為其訴訟代理人。

　附表一
編號 共有人 應有部分 訴訟費用負擔 1 施茂鎮 24/100 24/100 2 施茂誦 132/600 22/100 3 施茂福 132/600 22/100 4 施茂林 32/100 32/100 
附表二（單位均為新臺幣元）
應補償人→ 受補償人↓ 施茂鎮 施茂誦 受補償金合計 施茂福 20,508 18,798 39,306 施茂林 108,032 99,029 207,061 應補償金合計 128,540 117,827 246,367